臺灣高等法院臺中分院民事判決
                                    110年度上易字第233號
上  訴  人  臺灣電力股份有限公司輸變電工程處中區施工處

法定代理人  古璧松  
訴訟代理人  吳榮昌律師
            王聖凱律師
            蔡梓詮律師
被  上訴人  建吉企業股份有限公司

法定代理人  沈淳津  
訴訟代理人  林開福律師
複  代理人  沈暐翔律師
上列當事人間請求返還擔保金事件，上訴人對於中華民國109年1
2月4日臺灣臺中地方法院109年度訴字第2075號第一審判決提起
上訴，本院於民國110年6月15日言詞辯論終結，判決如下：
    主  文
原判決關於命上訴人給付逾新臺幣2萬3,318元，及該部分假執行
之宣告，暨訴訟費用之裁判均廢棄。
上開廢棄部分，被上訴人在第一審之訴及假執行之聲請均駁回。
其餘上訴駁回。
第一(除確定部分外)、二審訴訟費用由被上訴人負擔97%，餘由
上訴人負擔。
    事實及理由
壹、程序部分
    被上訴人於民國110年5月6日由「建吉企業有限公司」變更
    為「建吉企業股份有限公司」，有臺中市政府110年5月6日
    府授經登字第11007253140號函及公司變更登記表在卷可稽
    ，並據被上訴人具狀聲明承受訴訟(本院卷第161～173頁)，
    合於規定，應予准許。
貳、實體部分：
一、被上訴人主張：
  ㈠上訴人前依原法院101年度建字第142號命被上訴人給付上訴
    人新台幣(下同)1,352萬4,222元本息之民事判決（下稱本案
    判決、該案稱本案訴訟）聲請對被上訴人假執行（下稱系爭
    假執行），被上訴人為免假執行而於104年2月9日提供擔保
    金1,352萬4,222元。嗣本案訴訟最終僅判決命被上訴人應給
    付上訴人946萬6,955元本息確定。然被上訴人於108年11月4
    日聲請取回擔保金405萬7,267元(計算式：13,524,222－9,46
    6,955＝4,057,267)，卻因上訴人聲請對該擔保金強制執行，
    致被上訴人於109年6月15日僅取回餘額42萬5,587元及利息6
    萬8,271元。
　㈡被上訴人因上訴人假執行不當而受有損害，爰依民事訴訟法
    第395條第1、2項、民法第213條第2項、第203條之規定，請
    求上訴人給付被上訴人以405萬7,267元為計算基礎，自104
    年2月9日起至109年6月15日止，按年息百分之5計算之利息1
    08萬5,458元（計算式：4,057,267×0.05×1953/365＝1,085,4
    58）。
  ㈢聲明：
　　⒈上訴人應給付被上訴人108萬5,458元。
　　⒉願供擔保，請准宣告假執行。
二、上訴人則以：
　㈠提存法第12條以實收之利息照付之規定，是民法第203條之特
    別規定。被上訴人並未能證明受有超過按提存法第12條所計
    算之利息之損害，故僅能按提存法之規定加計利息作為損害
    。本件被上訴人取回擔保金時，既已由國庫按提存法第12條
    之規定加給利息，自不得再請求賠償。
  ㈡被上訴人即使得請求按法定利率年息5%計算之損害，亦應以
    強制執行後所剩餘之案款42萬5,587 元計算，而不是以405 
    萬7,267 元計算。且被上訴人早於107年10月16日收受法院
    之確定判決時起，即得行使取回擔保金之權利，其迄108年1
    1月4日始聲請返還擔保金，則被上訴人怠於行使權利之期間
    或對法院准許取回擔保金之處分所為聲明異議之期間，均應
    扣除。
  ㈢聲明：被上訴人之訴及假執行之聲請均駁回。
三、原審依被上訴人所請為其一部勝訴、一部敗訴之判決，即判
    命上訴人應給付被上訴人80萬4,875元，並附條件為假執行
    及免為假執行之宣告。上訴人就其敗訴部分不服，提起上訴
    (被上訴人就其敗訴部分並未聲明不服，已經確定，不在本
    院審理範圍)，並上訴聲明：㈠原判決不利於上訴人部分廢棄
    。㈡上開廢棄部分，被上訴人在第一審之訴及假執行之聲請
    均駁回。被上訴人則答辯聲明：上訴駁回。
四、兩造爭執及不爭執事項：
  ㈠不爭執事項：
    ⒈系爭假執行事件之本案訴訟：
      ⑴103年10月16日原法院101年度建字第142號判決：被上訴
        人應給付上訴人1,352萬4,222元，及自101年8月14日起
        至清償日止，按年息5%計算之利息；上訴人勝訴部分，
        於上訴人以451萬元供擔保後，得假執行；但被上訴人
        如以1,352萬4,222元為上訴人供擔保後，得免為假執行
        。
      ⑵被上訴人不服提起上訴，104年7月15日本院104年度建上
        字第2號判決駁回上訴；106年3月1日最高法院106年度
        台上字第192號判決廢棄本院上開判決。
      ⑶107年10月9日本院106年度建上更㈠字第23號判決：原判
        決關於命被上訴人給付超過946萬6,955元本息部分，及
        該部分假執行宣告，暨訴訟費用之裁判，均廢棄；上開
        廢棄部分，上訴人在第一審之訴及假執行之聲請均駁回
        ；其餘上訴駁回（被上訴人於107年10月16日收受判決
        ）。
　　　⑷兩造對本院106年度建上更㈠字第23號判決均提起上訴。1
        08年9月11日最高法院108年度台上字第189號裁定駁回
        兩造之上訴而確定（被上訴人於108年9月26日收受裁定
        ）。
    ⒉被上訴人依本案訴訟之第一審判決，於104年2月9日以原法
      院104年度存字第324號提存1,352萬4,222元供擔保後免為
      假執行，該提存擔保金於104年2月12日存入臺灣銀行臺中
      分行（存單號碼0000000）。
    ⒊被上訴人於108年11月4日聲請返還擔保金405萬7,267元，1
      09年1月21日原法院108年度司聲字第1764號裁定：本院10
      4年度存字第324號擔保提存事件，聲請人所提存之擔保金
      1,352萬4,222元，其中405萬7,267元之部分，准予返還。
      惟因上訴人於109年2月7日以本案訴訟確定為由，聲請就1
      04年度存字第324號提存金為強制執行，經原法院民事執
      行處以109年度司執字第15216號受理，並先後執行提存金
      中之1,302萬2,899元（包括債權原本946萬6,955元及自10
      1年8月14日起至109年2月15日止按年息5%計算之利息355
      萬5,944元）以及7萬5,736元（執行費）後，提存金之餘
      額為42萬5,587元。故109年4月30日原法院109年度事聲字
      第15號裁定改以被上訴人請求返還之提存擔保金於42萬5,
      587元之範圍內准予返還，其餘聲請駁回。
    ⒋被上訴人於109年6月15日取回擔保金42萬5,587元及提存機
      關加發之利息6萬8,271元。利息6萬8,271元之計算為：1,
      302萬2,899元，利息自104年2月12日至109年4月6日止，
      計6萬5,710元；7萬5,736元，利息自104年2月12日至109
      年4月10日止，計382元；42萬5,587元，利息自104年2月1
      2日至109年4月9日止計2,148元、自109年4月9日起至109
      年6月15日止計31元。
  ㈡本件爭點：
    ⒈被上訴人得否依民事訴訟法第395條第2項規定請求賠償損
      害？
    ⒉賠償金額為何？
四、得心證之理由：
  ㈠被上訴人得依民事訴訟法第395條第2項規定請求損害賠償：
    ⒈按假執行之宣告，因就本案判決或該宣告有廢棄或變更之
      判決，自該判決宣示時起，於其廢棄或變更之範圍內，失
      其效力；法院廢棄或變更宣告假執行之本案判決者，應依
      上訴人之聲明，將其因假執行或因免假執行所為給付及所
      受損害，於判決內命被上訴人返還及賠償，上訴人未聲明
      者，應告以得為聲明，民事訴訟法第395條第1、2項定有
      明文。而該條第2項係在程序法中所為特別規定，該條項
      立法目的闡明不問有無故意或過失，對於因假執行或因免
      假執行所給付之物，須負返還及損害賠償之義務，故該項
      規定實兼具實體法之性質，為訴訟法上規定之實體法上特
      種請求權。至於當事人於訴訟中，固得據以請求，即於判
      決確定後，另行起訴請求，亦無不可（最高法院73年台上
      字第59號判例意旨參照）。
　　⒉系爭假執行宣告之本案判決，原判命被上訴人應給付上訴
      人1,352萬4,222元本息，惟嗣改判被上訴人僅需給付946
      萬6,955元本息，則該廢棄部分(即405萬7,267元)之假執
      行宣告，自本院106年度建上更㈠字第23號判決宣示時起，
      即失其效力，則被上訴人就該廢棄部分因免假執行而提供
      之擔保所受損害，自可依民事訴訟法第395條第2項規定請
      求賠償
　　⒊上訴人固主張，本件被上訴人取回擔保金時，提存物之保
      管機關已按實收利息照付，被上訴人已無損害等語。惟按
      提存法第12條第1項規定：提存金應給付，以實收之利息
      照付，係關於提存人與提存所或提存物保管機構間之利息
      規定，非在規範當事人間損害賠償之關係(最高法院103年
      度台上字第637號裁判參照)。故本件提存物保管機構於返
      還擔保金予被上訴人時固已依提存法第12條第1項規定加
      計利息，仍不妨礙被上訴人依民事訴訟法第395條第2項請
      求上訴人損害賠償之權利。
　　⒋上訴人另主張，被上訴人並未證明其確實受有損害，不得
      請求上訴人賠償。惟按一般損害之債，債權人固應就損害
      存在及其數額負舉證責任，但回復原狀應給付金錢者，依
      民法第213條第2項規定，得請求自損害發生時起加給利息
      ，前開利息亦兼有損害賠償之性質，屬於債權人不能使用
      金錢所受損害，自無約定利息可言，而提存法第12條第1
      項，係就提存人與提存所或提存物保管機構間之利息規定
      ，自不能以此限制上訴人請求賠償之數額。又前開民法第
      213條第2項所規定之利息損害，為使用金錢可獲取之利益
      ，乃法律規定之最低賠償額，其數額因債權人不同而有甚
      大差異，故解釋上宜與遲延給付金錢所受損害額相同（民
      法第233條），即以法定利息為最低限度之損害額，債務
      人不能證明債權人所受損害較少或未受損害而減免其賠償
      責任，反之債權人如能證明有其他損害者，尚得另請求賠
      償（最高法院102年度台上字第1312號判決、103年度台上
      字第637號裁定意旨參照）。
　　⒌綜上可知，民事訴訟法第395條第2項規定，為法律所定損
      害賠償之債發生之原因。本件被上訴人請求返還免假執行
      之擔保金，與請求給付金錢以回復原狀之情形無異，應認
      被上訴人依該條規定請求賠償損害時，得類推適用民法第
      213條第2項規定，請求加給自提存擔保金之日起，依同法
      第203條之法定利率計算之利息，以回復其損害發生前之
      原狀。且此項利息，與提存法第12條第1項所規定，提存
      金應給付利息，以實收之利息照付者，並非完全相同，倘
      後者之利息低於前者之利息，被上訴人自得請求賠償其差
      額。
　㈡被上訴人得請求賠償數額之說明：
　　⒈承前所述，系爭假執行之宣告，關於超過946萬6,955元本
      息部分，已於本院107年10月9日106年度建上更㈠字第23號
      判決後失其效力。且被上訴人提供之擔保，應擔保上訴人
      因被上訴人免假執行而未能及時受償946萬6,955元之本息
      (其中利息自101年8月14日算至清償日止)所生之損害。另
      查：
　　　⑴本件法院裁定准許被上訴人取回擔保金之前，上訴人已
        另以系爭本案訴訟之確定判決為執行名義，聲請對該筆
        擔保金為強制執行。按債務人之財產本為債權人債權之
        總擔保，本件被上訴人對提存機構之擔保金返還請求權
        ，亦同。被上訴人所為提存為擔保提存，旨在擔保因被
        上訴人免假執行致上訴人所受之損害，上訴人之債權(9
        46萬6,955元本息及清償之費用)並未消滅，則上訴人聲
        請對被上訴人擔保金強制執行，乃正當權利之行使。被
        上訴人提存之擔保金經上訴人強制執行後固減少其數額
        ，惟其對上訴人之債務亦同時減少，難認有何損害可言
        。
　　　⑵又被上訴人於本案訴訟判決確定後，本可自行依判決結
        果，清償上訴人946萬6,955元本息，惟被上訴人捨此不
        為，致令上訴人必須以強制執行之手段，對系爭擔保金
        求償。則上訴人對系爭擔保金強制執行之結果，致被上
        訴人可取回之擔保金減少，誠屬可歸責於被上訴人。從
        而，本件於計算被上訴人因供擔保所受之損害時，自應
        以經強制執行後所剩餘之案款42萬5,587元為計算之基
        準，始為公允。
　　⒉被上訴人係於104年2月9日提存擔保金，至其於107年10月1
      6日收受本院106年度建上更㈠字第23號判決之日止，此一
      期間所生利息之損害，自可請求賠償。
　　⒊至於被上訴人於107年10月16日收受本院上開判決後，迄10
      8年11月4日始聲請返還擔保金，此一期間，係被上訴人自
      己怠於行權利所致，尚難令上訴人負賠償之責。
　　⒋另被上訴人於108年11月4日聲請返還後，因上訴人於此一
      期間另聲請強制執行，致原法院於109年5月18日始以109
      年度事聲字第15號裁定准許被上訴人取回擔保金42萬5,58
      7元確定，被上訴人並於109年5月29日收受裁定確定證明
      書後，於109年6月3日向原法院提存所取回擔保金，經提
      存所以109年度取字第965號取回提存物事件受理，最終於
      109年6月15日取回擔保金42萬5,587元及利息6萬8,271元
      。則原法院裁定返還擔保金及提存所准予取回擔保金之作
      業期間應為108年11月4日至109年6月15日止，此段期間應
      予加計。
　　⒌至於被上訴人於上開期間曾對法院發回擔保金之處分為聲
      明異議，亦屬被上訴人正當法律權利之行使，自不應由作
      業期間中予以扣除。　
　　⒍從而，被上訴人得請求上訴人賠償因免假執行所受利息損
      害之期間，應自104年2月9日起至107年10月16日止（計13
      46日），並加計108年11月4日起至109年6月15日止（計22
      5日），總計1,571日（計算式：1346＋225＝1571）。
    ⒎綜上，被上訴人得請求之賠償金額，應以上訴人強制執行
      後之剩餘擔保金即42萬5,587元，以1,571日，按法定週年
      利率5%計算，總計9萬1,589元（計算式：425,587×0.05×1
      571/365＝91,589，元以下四捨五入）。
  ㈢基於同一原因事實受有損害並受有利益者，其請求之賠償金
    額，應扣除所受之利益，民法第216條之1定有明文。本件被
    上訴人取回其所提存之擔保金時，臺灣銀行臺中分行曾給付
    利息6萬8,271元，有該分行函文在卷可參（見原審卷第167
    頁）。是依上開規定，被上訴人請求之賠償金額，自應扣除
    上開已取得之利息6萬8,271元，經扣除後為2萬3,318元（計
    算式：91,589－68,271＝23,318）。
六、綜上所述，被上訴人依民事訴訟法第395條第2項之規定，請
    求上訴人給付2萬3,318元，洵屬有據，應予准許；逾此部分
    之請求，為無理由，應予駁回。從而原審就超過上開應予准
    許部分，為上訴人敗訴之判決，自有未洽，上訴意旨指摘原
    判決此部分不當，求予廢棄改判，為有理由，爰由本院廢棄
    改判如主文第二項所示。至於上開應准許部分，原審為上訴
    人敗訴之判決，並無不合。上訴人仍執陳詞，指摘原判決此
    部分不當，求予廢棄改判，為無理由，應駁回其上訴。
七、本件事證已臻明確，兩造其餘之攻擊或防禦方法及所用之證
    據，經本院斟酌後，認為均不足以影響本判決之結果，爰不
    逐一論列，併此敘明。
八、據上論結，本件上訴為一部有理由、一部無理由，爰判決如
    主文。
中　　華　　民　　國　　110 　年　　6 　　月　　29　　日
　　　          　民事第七庭    審判長法　官  王  銘
　　　　　　　　                      法　官  張國華
　　　　　　　　                      法　官  高英賓

正本係照原本作成。
不得上訴。
　　　　　　　　                      書記官  吳伊婷
　　　　　　　　　    
中　　華　　民　　國　　110 　年　　7 　　月　　1 　　日